【裁判字號】    98,訴,1138
【裁判日期】    990527
【裁判案由】    分割共有物
【裁判全文】
臺灣臺南地方法院民事判決              98年度訴字第1138號
原      告  丙○○
被      告  甲○○
            乙○○
            丁○○
上  一  人
訴訟代理人  己○○○
被      告  戊○○
上列當事人間請求分割共有物事件，於民國99年5 月18日辯論終
結，本院判決如下：
    主      文
兩造共有坐落臺南縣後壁鄉○○段二五四地號、地目建、面積八
三四點三二平方公尺之土地，應分割如附圖所示：即編號D 部分
，面積二○八點五八平方公尺，分歸原告取得、編號B 部分，面
積二○八點五八平方公尺，分歸被告甲○○、乙○○取得，並按
應有部分各二分之一之比例保持共有、編號C 部分，面積二○八
點五八平方公尺，分歸被告丁○○取得、編號A 部分，面積二○
八點五八平方公尺，分歸被告戊○○取得。
訴訟費用由原告及被告丁○○、戊○○各負擔新台幣柒仟壹佰貳
拾捌元；由被告甲○○、乙○○各負擔新台幣參仟伍佰陸拾參元
。
    事實及理由
一、原告主張坐落臺南縣後壁鄉○○段254 地號土地（下稱系爭
    土地），地目建，面積834.32平方公尺，為兩造共有，原告
    及被告丁○○、戊○○之應有部分各4 分之1 ；被告甲○○
    、乙○○之應有部分各8 分之1 ，系爭土地上並有原告及被
    告甲○○、乙○○所有之房屋，門牌號碼分別為臺南縣後壁
    鄉長安村13鄰中寮179 號及179 之3 號（以下簡稱179 號及
    179 之3 號房屋）。兩造經2 次調解未能達成分割共識，系
    爭土地亦無不能分割之情事及不分割之特約，原告自得訴請
    分割。而系爭土地之分割方法應按系爭土地面臨馬路的部分
    分4 部分，以臺南縣白河地政事務所（下稱白河地政所）於
    民國99年1 月22日製作之複丈成果圖即附圖（下稱附圖）所
    示之分割方案為原物分割，並將原告所有179 號房屋坐落如
    附圖所示編號D 部分之土地分歸原告取，為此依民法第823
    條第1 項、第824 條第1 項第1 款之規定提起本件訴訟等語
    ，並聲明：系爭土地如附圖所示編號D 部分，應分歸原告取
    得。
二、被告甲○○、乙○○則以其2 人同意依如附圖所示之分割方
    案分割，但希望保留其所有179 之3 號房屋，故請求兩人共
    同分得如附圖所示編號B 部分之土地等語抗辯，並聲明：原
    告之訴駁回。
三、被告丁○○、戊○○則均辯稱伊2 人同意依如附圖所示之分
    割方案分割，但希望兩人分得之部分相接，以方便合建或共
    同處理，故請求將如附圖所示編號C 部分之土地分歸被告丁○○取得，將如附圖所示編號D 部分之土地分歸被告戊○○
    取的等語，並聲明：原告之訴駁回。
四、兩造不爭執之事實：
（一）系爭土地由兩造共有，原告及被告戊○○、丁○○之應有
      部分各4 分之1 ，被告甲○○、乙○○之應有部分各8 分
      之1 。
（二）系爭土地上存有原告及被告甲○○、乙○○所有之179 號
      、179 之3 號房屋，其位置如卷附白河地政所98年10月26
      日複丈成果圖所示。
（三）兩造均同意採用如附圖所示之分割方案為分割，即按系爭
      土地面臨馬路的部分分4 部分，被告甲○○及乙○○願意
      就分得之土地保持共有。
五、按各共有人，除法令另有規定外，得隨時請求分割共有物。
    但因物之使用目的不能分割或契約訂有不分割之期限者，不
    在此限。共有物之分割，依共有人協議之方法行之。分割之
    方法不能協議決定，或於協議決定後因消滅時效完成經共有
    人拒絕履行者，法院得因任何共有人之請求，命為下列之分
    配：一、以原物分配於各共有人。但各共有人均受原物之分
    配顯有困難者，得將原物分配於部分共有人。二、原物分配
    顯有困難時，得變賣共有物，以價金分配於各共有人；或以
    原物之一部分分配於各共有人，他部分變賣，以價金分配於
    各共有人。以原物為分配時，如共有人中有未受分配，或不
    能按其應有部分受分配者，得以金錢補償之。以原物為分配
    時，因共有人之利益或其他必要情形，得就共有物之一部分
    仍維持共有。民法第823 條第1 項、第824 條第1 項、第2
    項、第3 項分別定有明文。
六、經查兩造共有之系爭土地之地目為建，面積834.32平方公尺
    ，有原告提出之土地登記謄本1 件在卷可稽，足見系爭土地
    依其使用目的並非不能分割，而兩造既無不分割之約定，亦
    不能達成分割協議乙節，亦有原告提出之本院柳營簡易庭調
    解不成立證明書、臺南縣後壁鄉調解委員會調解不成立證明
    書各1 件為證，且均為被告所不爭執，是依上開法條規定，
    原告請求裁判分割系爭土地，要屬有據。
七、次按請求共有物之分割，應由法院依民法第824 條第2 項命
    為適當之分配，不受當事人主張之拘束。又分割共有物時，
    法院應參酌當事人之聲明、共有物之客觀情狀、性質、經濟
    效用、各共有人之使用現狀及全體共有人之利益等情狀公平
    決之。經查除被告甲○○、乙○○希望就分割後所分得之土
    地保持共有外，原告及被告丁○○、戊○○均表示希望取得
    分得土地之單獨所有，已據兩造分別陳述在卷，故於系爭土
    地分割後，被告甲○○、乙○○自應就其分得之土地按其應
    有部分各2 分之1 之比例保持共有，原告及被告丁○○、戊○○則就其分得之土地取得單獨所有。又兩造均同意採用以
    系爭土地面臨馬路之部分分4 部分之分割方案為分割，經核
    採用此種分割方案可使兩造分得之部分均面臨馬路，不會形
    成袋地，通行便利，對於兩造亦屬公平，自屬可採之分割方
    式。再查系爭土地臨接同段253 地號土地，為約6 米寬之安
    溪寮省道，站在省道面向系爭土地右側有被告甲○○、乙○○所有之179 之3 號房屋，為1 層磚造平房，左側為原告所
    有之179 號房屋，為1 層磚造平房，上開2 房屋與省道間為
    矮牆圍起之空地，再從前開2 房屋往同段265 地號土地方向
    走去之系爭土地後方，即179 之3 號房屋後方的部分為空地
    ，有部分雜草，在179 號房屋後方有屋頂破損之荒廢古厝，
    有些佈滿雜草，據兩造表示該古厝是以前的舊家，目前無人
    使用居住，前開空地及荒廢古厝周圍均為附近住家圍繞，只
    可經由179 之3 號房屋右側之通道通行等情，業經本院會同
    兩造、白河地政事務所人員勘測現場屬實，有本院98年10月
    22日勘驗測量筆錄、白河地政所同年月26日複丈成果圖各1
    件，及原告提出之現場照片4 幀在卷可稽，且均為兩造所不
    爭執，足見系爭土地僅原告及被告甲○○、乙○○占有使用
    ，除179 號、179 之3 號房屋外，系爭土地上之地上物顯均
    無保存之價值。而經本院囑託白河地政所作成如附圖所示之
    分割方案，其中如附圖所示編號D 部分，全部為原告之179
    號房屋占用，如附圖所示編號B 部分，全部為被告甲○○、
    乙○○之179 之3 號房屋占用，如附圖所示編號C 部分則為
    179 、179 之3 號房屋共同占用乙節，亦經本院依職權比對
    附圖及卷附白河地政所98年10月26日複丈成果圖甚明，且有
    本院98年10月22日、99年1 月22日勘驗測量筆錄各1 件存卷
    可佐，再以系爭土地面臨省道的寬度測量結果，其4 分之1
    寬度約6 米，從站在省道面對系爭土地右側之現場巷道到17
    9 之3 號房屋之信箱與電錶附近約為如附圖所示編號A 部分
    ；從該電錶至179 之3 號房屋中間左側的柱子或窗戶處為如
    附圖所示編號B 部分；從前開柱子或窗戶處至179 號房屋近
    中間門牌號碼設置處為如附圖所示編號C 部分；原告之其餘
    179 號房屋則為如附圖所示編號D 部分等情，亦有本院99年
    1 月22日勘驗測量筆錄、如附圖所示之複丈成果圖及原告提
    出之照片各1 件在卷足憑，又原告請求分得如附圖所示編號
    D 部分；被告甲○○、乙○○請求分得如附圖所示編號B 部
    分；被告丁○○、戊○○分別請求分得如附圖所示編號C 、
    D 部分，足見兩造就分得之位置有爭執者，僅原告及被告戊○○，其餘被告對其希望分得之位置並無爭執。雖被告丁○○、戊○○均辯稱是為方便合建或共同處理，故請求將伊2
    人分得之部分相接云云，惟被告丁○○、戊○○日後是否合
    建或共同處理伊2 人分得之系爭土地目前尚屬未定，是被告
    丁○○、戊○○日後是否合建或共同處理伊2 人分得之系爭
    土地，自無於系爭土地裁判分割時予以考慮之必要。再者被
    告丁○○、戊○○並未占用系爭土地，是被告丁○○、戊○○顯無非取得如附圖所示編號C 、D 部分土地以相連之必要
    ，反之，如附圖所示編號D 部分土地，全部為原告之179 號
    房屋占用，如附圖所示編號B 部分土地，全部為被告甲○○
    、乙○○之179 之3 號房屋占用，亦如前述，則將如附圖所
    示編號D 部分之土地分歸原告取得，並將如附圖所示編號B
    部分之土地分歸被告甲○○、乙○○共同取得，不僅可以保
    存179 號、179 之3 號房屋之部分，亦與系爭土地從來之使
    用狀況大致相符，被告丁○○、戊○○堅持要求被告戊○○
    應分得如附圖所示編號D 部分之土地，除損害原告使用179
    號房屋之利益外，並無任何明顯可見之益處，則被告丁○○
    、戊○○僅為了伊2 人日後可能合建或共同處理所分得土地
    之不確定因素，請求將如附圖所示編號C 、D 部分分別分給
    伊2 人，顯然只著眼於自己之利益，對其他共有人顯然不利
    ，自不可採。是本院審酌系爭土地之現有使用狀況、價值高
    低、位置及兩造分割之經濟利益，並考量共有人應有部分所
    占面積大小、系爭土地分割後兩造利用情形等因素為綜合判
    斷，認系爭土地由原告取得如附圖所示編號D 部分；被告甲○○、乙○○取得如附圖所示編號B 部分，並按其應有部分
    各2 分之1 之比例保持共有；由被告丁○○取得如附圖所示
    編號C 部分、被告戊○○取得如附圖所示編號A 部分，應較
    符合兩造希望分得之位置及使用現狀，且兩造分得之位置、
    地形均屬完整，並均面臨馬路、通行方便，應屬最有利於系
    爭土地之利用，並兼顧兩造分得土地之經濟效用及全體共有
    人之利益與期待之分割方式，應採此分割方案為分割。從而
    原告依民法第823 條、第824 條規定，請求裁判分割系爭土
    地為有理由，應予准許，爰將系爭土地分割如主文第1 項所
    示。
八、末按因共有物分割、經界或其他性質上類似之事件涉訟，由
    敗訴當事人負擔訴訟費用顯失公平者，法院得酌量情形，命
    勝訴之當事人負擔其一部。法院為終局判決時，應依職權為
    訴訟費用之裁判。民事訴訟法第80條之1 、第87條第1 項分
    別定有明文。經查本件訴訟費用為聲請調解裁判費新台幣（
    下同）1,000 元、裁判費16,840元、土地分割複丈費10,670
    元，共28,510元，有原告提出之本院收據2 件、白河地政所
    規費徵收聯單4 件存卷可查，而本件係共有物分割訴訟，原
    告之請求雖有理由，但由被告負擔訴訟費用顯失公平，因認
    應由兩造即全體共有人按系爭土地應有部分之比例負擔訴訟
    費用，是原告、被告丁○○、戊○○應負擔之訴訟費用各7,
    128 元（小數點以下四捨五入，下同），被告甲○○、乙○○應負擔之訴訟費用各3,563 元，爰裁判如主文第2 項所示
    。
據上論結，本件原告之訴為有理由，依民事訴訟法第80條之1 、
第85條第1 項、第87條第1 項，判決如主文。
中    華    民    國    99    年    5     月    27    日
                  民事第三庭    法  官  林雯娟
以上正本係照原本作成。
如對本判決上訴，須於判決送達後20日內向本院提出上訴狀，並
以繕本送達他造，及繳納上訴費用。
中    華    民    國    99    年    5     月    27    日
                                書記官  楊建新

司法院資訊處製作；財團法人民間司法改革基金會備份。
